臺灣高等法院刑事判決　　　　　　　　　九十年度上訴字第三一九六號
　　上訴人　臺灣桃園地方法院檢察署檢察官
　　上訴人
　　即被告　乙 ○ ○
　　選　任
　　辯護人　戴 文 進
　　上訴人
　　即被告　丁 ○ ○
　　指　定
　　辯護人　甲○公設辯護人
右上訴人等因被告等懲治盜匪條例案件，不服臺灣桃園地方法院八十八年度訴字第一
五一九號，中華民國八十九年五月十七日第一審判決（起訴案號：臺灣桃園地方法院
檢察署八十八年度偵字第一五八００號）提起上訴，甲○判決如左：
    主    文
原判決撤銷。
乙○○、丁○○共同意圖為自己不法所有，結夥三人以上，以強暴、脅迫致使不能抗
拒而取他人之物，乙○○處有期徒刑柒年陸月，丁○○處有期徒刑捌年。
    事    實
一、丁○○曾於民國（下同）七十五年間，因恐嚇案件，經台灣台北地方法院判處有
    期徒刑九月確定，於七十六年六月五日執行完畢；又於八十年間，因懲治盜匪條
    例等案件，經台灣台北地方法院判處有期徒刑十二年，上訴後，經甲○撤銷改判
    為有期徒刑十年，再上訴後，經最高法院就其中竊盜部分，判處有期徒刑十月確
    定，其餘部分發回甲○更審，嗣經甲○判處有期徒刑九年六月，上訴後經最高法
    院駁回上訴確定，並與前所犯之竊盜罪部分定應執行有期徒刑十年，於八十四年
    十一月八日縮短刑期假釋出獄，假釋期間至九十年一月七日屆滿，仍不知悔改，
    在假釋期間，復與乙○○及不詳年籍姓名綽號「阿良」之成年男子（年約三十餘
    歲）三人，於八十八年十月十三日晚上十時許，在桃園縣中壢市○○○路遠東百
    貨十一樓，因丁○○缺乏盤纏花用，復見有丙○○與其表弟陳鴻祥（七十一年十
    一月三日生）二人在該處打玩電動玩具，丙○○脖子上掛有金項鍊乙條（重約二
    兩），遂提議共同強劫丙○○之金項鍊，乙○○與綽號「阿良」者應允後，即結
    夥三人，共同意圖為自己不法之所有，基於犯意聯絡，乃由乙○○提議藉口其弟
    遭丙○○等人打傷為詞，共同要求丙○○及其表弟陳鴻祥隨渠等下樓供乙○○之
    弟指認，遂由乙○○、丁○○共同以手搭住丙○○肩膀，綽號「阿良」以手搭住
    陳鴻祥肩膀，脅迫渠二人稱：「若不下去，你們二人就會完蛋」云云，致使丙○○、陳鴻祥不能抗拒，乃任由乙○○、丁○○等三人押往遠東百貨樓下，旋由綽
    號「阿良」者負責看管陳鴻祥，乙○○與丁○○則將丙○○押至中壢市○○街興
    國游泳池旁停車場內，再以行動電話與綽號「阿良」者聯繫，「阿良」乃將陳鴻
    祥留置在遠東百貨公司樓下電梯口處，隨即前來與乙○○、丁○○會合，並向丙○○佯稱其表弟陳鴻祥已遭綽號「阿良」者帶往其表姊店中毒打、致手、腳均被
    打斷，乙○○復藉口丙○○脖子所戴之金項鍊係其弟被打後遭強劫之物，「阿良
    」者亦脅迫稱：「把值錢的東西拿出來，不然你表弟在店裡，不堪設想」云云，
    由丁○○、「阿良」押住丙○○，再由乙○○出手強行扯下丙○○脖子上之金項
    鍊，復恫稱：「再吵，待會兒三人就一起打」云云，致使丙○○不能抗拒，任由
    乙○○帶往附近走動，丁○○、綽號「阿良」者則先行離去，後丁○○復前來與
    張志祥會合。嗣乙○○乃將丙○○帶往中壢市○○路一０八號前，向丙○○表示
    其表弟陳鴻祥進即在大樓內，要求丙○○逕自進入找尋，乙○○旋即自行離去，
    丙○○則因乙○○等人向其表示其表弟陳鴻祥已被打斷手、腳，惟恐對其舅父無
    法交代，遂在後追趕乙○○，並高呼搶劫，在附近某消防隊前追上乙○○，即與
    乙○○發生扭打，然因陳鴻祥已先行報警，嗣經警發覺，將乙○○逮捕，始知上
    情。
二、案經桃園縣警察局中壢分局報請台灣桃園地方法院檢察署檢察官偵查起訴。
    理    由
一、訊據上訴人即被告乙○○、丁○○均矢口否認有何前開強盜犯行，被告乙○○辯
    稱：當時係「阿良」者表示其弟遭丙○○、陳鴻祥打傷，要求丙○○等人下樓供
    其弟指認，後來在興國游泳池旁停車場，係由丁○○強行搶下丙○○脖子上之金
    項鍊，後再交其保管，該金項鍊於中壢市○○路一０八號前丙○○高喊搶劫時，
    其在逃跑中已經丟棄，其並未強劫丙○○之金項鍊等語；被告丁○○於原審則辯
    稱：該金項鍊係丙○○自願拿下交付乙○○供其辨認是否為其弟遭搶之物，並非
    其強行搶劫之物等語，嗣於甲○則供承係因其先至台北，再打電話聯繫乙○○自
    花蓮前來台北會合，因其身上無錢故提議搶劫財物供為盤纏，經乙○○、「阿良
    」者同意後，始藉口乙○○之弟為丙○○、陳鴻祥打傷為由，將渠二人押往遠東
    百貨樓下，後丙○○之金項鍊係其在興國游泳池旁停車場所強劫之物，並非乙○○所為等情。
二、經查：
(一)右開事實，業據被告乙○○於警訊時（見偵查卷第五頁反面、第六頁），被告丁○○於甲○調查時（見甲○卷第一００頁至第一０一頁）供承在卷，核與被害人
    丙○○指訴被強盜情節大致相符（見偵查卷第十二頁反面至第十三頁反面、第四
    十頁反面至第四十一頁、原審卷第二十五頁反面至第二十七頁、甲○卷第五十三
    頁至第五十六頁、第六十五頁至第六十六頁），並經被害人陳鴻祥供述在卷（見
    偵查卷第十五頁反面至第十六頁反面、原審卷第四十二頁及反面、甲○卷第一二
    九頁、第一三０頁），復有被害人丙○○所繪其所有之金項鍊圖樣乙紙在卷可稽
    （見偵查卷第十八頁），足徵被告乙○○、丁○○與「阿良」者確有結夥三人以
    上共同強劫丙○○之金項鍊甚明。又參諸被告丁○○於甲○調查復承稱：「當天
    我先上台北後打電話要乙○○從花蓮上來，後來因為我沒有錢，所以提議要搶劫
    。」、「我們是臨時起意，我提出來他們（指乙○○、『阿良』）有同意。」等
    情（見甲○第一一八、第一一九頁），被告乙○○於警訊中亦供陳當時係由丁○○提議強劫丙○○財物無訛（見偵查卷第六頁），顯見被告丁○○確因北上台北
    缺乏盤纏，見丙○○脖子上戴有金項鍊，始提議強劫黃某，並經乙○○、「阿良
    」者同意後，共同為前揭強盜行為，足認被告丁○○、乙○○及「阿良」者當時
    確有共同為自己不法所有之意圖，並基於犯意聯絡，結夥三人以上，共同為前開
    強盜犯行，殊屬灼然。被告乙○○辯稱其並無為自己不法所有之意圖，要係飾卸
    之詞，無足憑採。
(二)又被告丁○○、乙○○及「阿良」者，共謀強劫丙○○財物後，即由乙○○提議
    籍口其弟遭丙○○等人打傷為詞，共同要求丙○○及其表弟陳鴻祥隨渠等下樓供
    乙○○之弟指認，遂由乙○○、丁○○共同以手搭住丙○○肩膀，綽號「阿良」
    以手搭住陳鴻祥肩膀，脅迫渠二人稱：「若不下去，你們二人就會完蛋」云云，
    將丙○○、陳鴻祥押往遠東百貨樓下等情，業據被告丁○○供明在卷（見甲○卷
    第一００頁），被告乙○○於警訊中亦陳稱其與丁○○及「阿良」當時確實籍口
    其弟遭丙○○、陳鴻祥打傷，而強行將渠二人押至中壢市遠東百貨公司樓下，再
    由其與丁○○再將丙○○押興國游泳池旁停車場內等情（見偵查卷第五頁反面、
    第六頁），與被害人丙○○、陳鴻祥所陳被告二人與「阿良」係藉口丙○○等打
    傷乙○○弟弟，而強押渠等下樓供指認，再將丙○○往興國游泳池旁停車場內，
    「阿良」則負責看管陳鴻祥等情相符。又當時事發之時係在八十八年十月十三日
    晚上十時許，一般百貨公司之百貨販賣部門均已結束當天營業或即將結束營業，
    乃週知之事實，且當時中壢遠東百貨公司電動玩具店內客人不多，樓下亦無客人
    等情，亦經被害人陳鴻祥供明（見甲○卷第一二九頁），參徵諸被害人丙○○當
    時係甫滿十八歲之人（七十年五月八日生，見筆錄內所載年籍）、陳鴻祥為滿十
    六歲之少年（七十一年十一月三日生、見筆錄內所載年籍），二人在打玩電動玩
    具中，突遭丁○○、乙○○、「阿良」者三人之脅迫，復遭丁○○、乙○○共同
    以手搭住丙○○肩膀，「阿良」者以手搭住陳鴻祥肩膀挾持下，致二人均無法抗
    拒等情，亦分據被害人丙○○、陳鴻祥供陳在卷，參以被害人丙○○、陳鴻祥遭
    脅迫、挾持後，即任由被告丁○○、乙○○、「阿良」者帶往中壢市遠東百貨公
    司樓下，丙○○旋遭丁○○、乙○○押至中壢市○○街興國游泳池旁停車場內，
    陳鴻祥則由「阿良」看管等事實觀之，被害人丙○○、陳鴻祥當時在被告二人與
    「阿良」之脅迫及挾持下，應已受不法腕力壓制其意志而達不能抗拒之程度，否
    則豈有任由被告二人及「阿良」自中壢市遠東百貨公司十一樓押往樓下，再由被
    告二人將丙○○押至興國游泳池旁停車場之理？被告等應有妨害丙○○、陳鴻祥
    行動自由行為甚明，至被告乙○○於原審調查時改稱當時係由丁○○藉口丙○○
    打傷其弟為由，要求黃某供其弟指認（見原審卷第十二頁），嗣於甲○調查時則
    又改陳係「阿良」者表示丙○○打傷其弟云云（見甲○卷第五十一頁），非惟前
    後所供不一，且與其警訊所陳係藉口其弟遭丙○○打傷情不符，參諸被害人丙○○、陳鴻祥均一致供陳被告等當時係藉口乙○○之弟遭打傷為詞，要求黃某前往
    供其弟指認而將渠等押往中壢市遠東百貨公司樓下等語，被告丁○○於甲○調查
    時亦指稱係被告乙○○提議以張某之弟被搶為藉口等情（見甲○卷第一００頁）
    ，參酌以觀，足見當時確係被告乙○○提議以其弟被丙○○打傷為詞，而共同自
    中壢市遠東百貨公司十一樓挾持丙○○、陳鴻祥下樓甚明，被告乙○○嗣後翻異
    所辯，要係諉卸之詞，洵無可採。又被告乙○○、丁○○將被害人丙○○押至興
    國游泳池旁停車場內後，即以行動電話聯繫「阿良」前來會合，迨「阿良」前來
    會合後，旋向丙○○佯稱其表弟陳鴻祥已遭綽號「阿良」者帶往其表姊店中毒打
    、致手、腳均被打斷，乙○○復藉口丙○○脖子所戴之金項鍊係其弟被打後遭強
    劫之物，「阿良」者亦脅迫稱：「把值錢的東西拿出來，不然你表弟在店裡，不
    堪設想」云云，由丁○○、「阿良」押住丙○○，再由乙○○出手強行扯下丙○○脖子上之金項鍊，復恫稱：「再吵，待會兒三人就一起打」云云，已如前述，
    被害人丙○○當時既已遭被告乙○○、潘光宏妨害自由押至興國游泳池旁停車場
    ，已屬不能抗拒，復遭「阿良」者脅迫，並在「阿良」及被告丁○○押住下，由
    被告乙○○動手強劫其脖子上金項鍊，顯見被害人丙○○當時係在不能抗拒情形
    下，任由被告乙○○劫取其金項鍊，殊屬灼然。
(三)被告乙○○復一再辯謂被害人丙○○脖子上之金項鍊係被告丁○○所強行扯下，
    非其所強劫，嗣後在興國游泳池旁停車場內，始由丁○○將該金項鍊交其保管，
    後來在中壢市○○路一０八號前於其欲離去，丙○○在後追趕並高呼「搶劫」時
    ，在逃跑中已自口袋中取出丟棄在地上云云，被告丁○○於原審調查時亦辯謂係
    被害人丙○○自行取下交予乙○○，於甲○嗣後調查中則附合被告乙○○所辯改
    謂係其所強劫云云，然查被害人丙○○所有掛於脖子上之金項鍊，係被告乙○○
    在興國游泳池旁停車內，自丙○○脖子上所強行扯下之財物，迭據被害人丙○○
    於警訊及偵、審中指訴不移，被告丁○○於原審及甲○調查中已先後供承當時在
    中壢市遠東百貨公司十一樓係由被告志強提議藉口張某之弟被搶，始強劫丙○○
    所有金項鍊，該金項鍊確係被告乙○○在該停車內自丙○○脖子上所強劫所得之
    物，並否認乙○○所陳係其強劫該金項鍊後交乙○○，當時其與「阿良」見乙○○強劫該金項鍊後即先行離開等情（見甲○卷第一００頁、原審卷第九十六頁）
    ，核與被害人丙○○供述情節相符，顯見該金項鍊確係被告乙○○動手所強劫之
    物，其辯係被告丁○○所為，與被告丁○○前開供述及被害人丙○○所陳不符，
    應係諉卸之詞，不足採信，至被告丁○○嗣後於甲○調查中改供丙○○所有之金
    項鍊係其所強劫云云（見甲○卷第一一七頁），亦係事後迴護及附合乙○○之詞
    ，洵無可採。
(四)至被告乙○○於原審復具狀表示其患有癲癇（原審誤為輕度肢障），行為時精神
    耗弱或心神喪失情形云云，有診斷証明書乙份在卷可稽（見卷外証物袋），惟依
    被告乙○○所提出之診斷証明書所載，張某係於八十四年十一月十一日因罹患癲
    癇症，前往財團法人佛教慈濟醫院就醫，除該次就診紀錄外，並無乙○○其他因
    癲癇症發作就醫之紀錄，而本件犯罪時間，係在八十八年十月十三日，距被告乙○○癲癇症前往就醫期間，已相隔四年之久，是否能以被告乙○○在四年前所患
    之癲癇症，即據以認定其在四年後涉犯本案時，其癲癇症仍在發作而有精神耗弱
    或心神喪失情形，即非無疑；再者，依被告乙○○與丁○○、「阿良」者涉犯本
    案情節觀之，被告乙○○於應允丁○○之提議強劫財物花用後，即提議以其弟遭
    被害人丙○○打傷，要求帶往供其弟指認為由，而將被害人丙○○、陳鴻祥押至
    中壢遠東百貨公司樓下，再與丁○○將丙○○押往興國游泳池旁停車內，以行動
    電話召來「阿良」，復由其下手強劫丙○○掛於脖子上之金項鍊，嗣後為警查獲
    後，於警訊及歷次之偵、審中就所涉案情，均能確切對答，無何障礙，足徵其當
    時精神狀態與常人無異，其對於外界事物認識及判斷，仍具有自由決斷能力，並
    未有心神喪失，致無意識力或精神耗弱而減弱其是非判斷力情形，被告乙○○當
    時之精神狀態顯然無其所辯之心神喪失或精神耗弱情狀，附此敘明。
(五)綜上所論，足徵被告乙○○、丁○○所辯均係事後卸責之詞，均不足採，被告等
    所犯事証明確，渠等犯行均洵堪認定，應予依法論科。
三、查被告乙○○、丁○○行為後懲治盜匪條例業於九十一年一月三十一日經總統公
    布廢除，於同年二月一日失效，同時將刑法第三百二十八條第一項、第三百三十
    條第一項於懲治盜匪條例廢除同時予以修正，於同年一月三十日經總統公布，於
    同年二月一日生效，修正後之刑法第三百二十八條第一項規定：「意圖為自己或
    第三人不法之所有，以強暴、脅迫、藥劑、催眠術或他法，至使不能抗拒，而取
    他人之物或使其交付者，為強盜罪，處五年以上有期徒刑。」，刑法第三百三十
    條第一項則修正為：「犯強盜罪而有第三百二十一條第一項各款情形之一者，處
    七年以上有期徒刑。」，茲比較懲治盜匪條例第五條第一項及修正後之刑法第三
    百三十條第一項結果，自以修正後之刑法第三百三十條第一項規定較有利於被告
    ，依刑法第二條第一項前段規定，自應適用修正後之刑法第三百三十條第一項為
    本案論罪科刑之依據。核被告乙○○、丁○○與綽號「阿良」之不詳姓名成年男
    子（年約三十餘歲，業據被告乙○○、丁○○供明在卷）共同妨害自由將丙○○
    、陳鴻祥料中壢市遠東百貨公司十一樓押往樓下，由「阿良」看管陳鴻祥，乙○○、丁○○負責將丙○○押往興國游泳池旁停車場內，再以行動電話召來「阿良
    」會合，再結夥三人以上，以強暴、脅迫方法，致使被害人丙○○不能抗拒而強
    劫其財物所為，係犯去第三百零二條第一項之妨害自由罪及修正後刑法第三百三
    十條第一項之加重強盜罪。公訴意旨認被告乙○○、丁○○二人係犯懲治盜匪條
    例第五條第一項第一款之普通盜匪罪，尚有未洽，起訴法條應予變更。被告乙○○、丁○○、「阿良」者間就所犯前開二罪間，有犯意聯絡及行為分擔，屬共同
    正犯。被告等同時妨害丙○○、陳鴻祥二人行動自由，係同種類想像競合犯，又
    被告等所犯妨害自由罪及加重強盜罪二罪間，有方法結果之牽連關係，應從一重
    之加重強盜罪論處。查被告丁○○雖曾於七十五年間，因恐嚇案件，經台灣台北
    地方法院判處有期徒刑九月確定，於七十六年六月五日執行完畢；又於八十年間
    ，因懲治盜匪條例等案件，經台灣台北地方法院判處有期徒刑十二年，上訴後，
經甲○撤銷改判為有期徒刑十年，再上訴後，經最高法院就其中竊盜部分，判處
    有期徒刑十月確定，其餘部分發回甲○更審，嗣經甲○判處有期徒刑九年六月，
    上訴後經最高法院駁回上訴確定，並與前所犯之竊盜罪部分定應執行有期徒刑十
    年，於八十四年十一月八日縮短刑期假釋出獄，假釋期間至九十年一月七日屆滿
    ，有甲○被告全國前案紀錄堪乙份在卷可稽，惟尚無累犯之適用，併此敘明。
四、原審以被告等所犯罪証明確，依法予以論科固非無見，惟查：原審於懲治盜匪條
    例廢除後，未及比較新舊法之適用，適用最有利於被告之法律論處，尚有未洽；
    又認被告等將丙○○、陳鴻祥自中壢遠東百貨公司十一樓至樓下，由「阿良」負
    責看管陳鴻祥，被告乙○○、丁○○負責將丙○○押至興國游泳池旁停車場內，
    前開行為尚非被告等為強劫丙○○財物所施之強暴、脅迫行為，僅屬妨害丙○○
    及陳鴻祥行動自由之妨害自由犯行，原審認前該行為即係犯強盜罪之強暴行為，
    尚有未洽。甲○被告乙○○上訴意旨否認犯罪，被告丁○○上訴意旨認原審量刑
    過重，固均非有理由，惟原判決既有可議，即無可維持，應由甲○予以撤銷改判
    ，爰審酌被告等均係身強力壯之年青人，竟不思上進，僅因北上台北缺乏盤纏，
    即結夥共同對於被害人等施以強暴、脅迫妨害渠等自由，更進而強劫財物，助長
    社會暴戾之氣，影響治安，戕害被害人身心及人身安全，及渠等素行、犯罪目的
    、手段、智識程度、生活狀況，及犯罪飾詞圖卸等一切情狀，爰與原審同量處如
    主文第二項所示之刑，以示懲儆。
五、至被告等強劫所得金項鍊一條（重約二兩），因刑法並無如懲治盜匪條例第七條
    第一項所為應發還於被害人之相同規定，爰不為發還被害人丙○○之諭知，併此
    明。
六、據上論斷，應依刑事訴訟法第三百六十九條第一項前段、第三百六十四條、第二
    百九十九條第一項前段、第三百條、刑法第二條第一項前段、第二十八條、第三
    百零二條第一項、第五十五條、修正後刑法第三百二十八條第一項、第三百三十
    條第一項、罰金罰鍰提高標準條例第一條前段，判決如主文。
本案經檢察官張文政到庭執行職務。
中    華    民    國     九十一     年      四        月    二十六      日
                            臺灣高等法院刑事第十六庭
                                審判長法  官  許  增  男
                                      法  官  蔡  彩貞
                                      法  官  黃  鴻  昌
右正本證明與原本無異。
如不服本判決應於收受送達後十日內向甲○提出上訴書狀，其未敘述上訴之理由者並
得於提起上訴後十日內向甲○補提理由書（均須按他造當事人之人數附繕本）。
                                      書記官  黃  千  鶴
中    華    民    國     九十一     年      四        月    二十六      日
附錄本案論罪科刑法條全文：
刑法第三百三十條：
犯強盜罪而有第三百二十一條第一項各款情形之一者，處七年以上有期徒刑。
前項之未遂犯罰之。
